ACORDAO-COMPLETO-2557122

ACÓRDÃO 2539/2022 ATA 44/2022 - PLENÁRIO

VISTOS, relatados e discutidos estes autos de Tomada de Contas Especial instaurada pela Base Administrativa da Guarnição de Natal, em desfavor da Sra. Tereza Cristina de Freitas Alves, uma vez que a responsável recebeu indevidamente recursos de pensão, no período de agosto de 2016 a junho de 2020, após a cessação dos direitos remuneratórios, ocorrida com o advento do óbito da beneficiária, Sra. Estelita Freitas de Oliveira, sucedido em 21/7/2016;
ACORDAM os Ministros do Tribunal de Contas da União, reunidos em Sessão do Plenário, ante as razões expostas pelo Relator, e com fundamento nos arts. 1º, inciso I; 16, inciso III, alínea "d", 19, parágrafo único; 23, inciso III; da Lei 8.443, de 16 de julho de 1992, em:
9.1. considerar revel a responsável Tereza Cristina de Freitas Alves para todos os efeitos, dando-se prosseguimento ao processo, com fulcro no art. 12, § 3º, da Lei 8.443/1992; 
9.2. julgar irregulares as contas da responsável Tereza Cristina de Freitas Alves, condenando-a ao pagamento das importâncias a seguir especificadas, atualizadas monetariamente e acrescidas dos juros de mora, calculadas a partir das datas discriminadas até a data da efetiva quitação do débito, fixando-lhe o prazo de quinze dias, para que comprove, perante o Tribunal, o recolhimento das referidas quantias aos cofres do Tesouro Nacional, nos termos do art. 23, inciso III, alínea "a", da citada lei, c/c o art. 214, inciso III, alínea "a", do Regimento Interno do TCU.  
	Data de ocorrência
	Valor histórico (R$) 

	31/08/2016
	7.399,37

	30/09/2016
	7.399,37

	31/10/2016
	7.399,37

	30/11/2016
	11.340,06

	31/12/2016
	7.399,37

	31/01/2017
	7.847,39

	28/02/2017
	7.847,39

	31/03/2017
	7.837,05

	30/04/2017
	7.837,05

	31/05/2017
	7.837,05

	30/06/2017
	11.807,48

	31/07/2017
	7.837,05

	31/08/2017
	7.837,05

	30/09/2017
	7.837,05

	31/10/2017
	7.837,05

	30/11/2017
	11.807,49

	31/12/2017
	7.837,05

	31/01/2018
	8.321,86

	28/02/2018
	8.321,86

	31/03/2018
	8.320,93

	30/04/2018
	8.320,93

	31/05/2018
	8.320,93

	30/06/2018
	12.534,72

	31/07/2018
	8.320,93

	31/08/2018
	8.320,93

	30/09/2018
	8.320,93

	31/10/2018
	8.320,93

	30/11/2018
	12.534,72

	31/12/2018
	8.320,93

	31/01/2019
	8.804,49

	28/02/2019
	8.804,49

	31/03/2019
	8.799,10

	30/04/2019
	8.799,10

	31/05/2019
	8.799,10

	30/06/2019
	13.255,65

	31/07/2019
	8.799,10

	31/08/2019
	8.799,10

	30/09/2019
	8.799,10

	31/10/2019
	8.799,10

	30/11/2019
	13.255,65

	31/12/2019
	8.799,10

	31/01/2020
	8.799,10

	28/02/2020
	8.799,10

	31/03/2020
	8.318,48

	30/04/2020
	7.895,11

	31/05/2020
	7.895,11

	30/06/2020
	12.351,66

9.3. aplicar à responsável Tereza Cristina de Freitas Alves a multa prevista no art. 57 da Lei 8.443/1992 c/c o art. 267 do Regimento Interno do TCU, no valor R$ 52.000,00 (cinquenta e dois mil reais) , fixando-lhe o prazo de quinze dias, a contar da notificação, para que comprove, perante o Tribunal (art. 214, III, alínea "a", do Regimento Interno do TCU) , o recolhimento da dívida aos cofres do Tesouro Nacional, atualizada monetariamente desde a data do acórdão proferido por este Tribunal até a data do efetivo recolhimento, se paga após o vencimento, na forma da legislação em vigor;
9.4. autorizar também, desde logo, se requerido, com fundamento no art. 26, da Lei 8.443, de 1992, c/c o art. 217, §1º do Regimento Interno do TCU, o parcelamento da dívida em até 36 parcelas, incidindo, sobre cada parcela, corrigida monetariamente, os correspondentes acréscimos legais, fixando-lhe o prazo de quinze dias, a contar do recebimento da notificação, para comprovar, perante o Tribunal, o recolhimento da primeira parcela, e de trinta dias, a contar da parcela anterior, para comprovar os recolhimentos das demais parcelas, devendo incidir, sobre cada valor mensal, atualizado monetariamente, os juros de mora devidos, no caso do débito, na forma prevista na legislação em vigor, alertando a responsável de que a falta de comprovação do recolhimento de qualquer parcela importará o vencimento antecipado do saldo devedor, nos termos do § 2º do art. 217 do Regimento Interno deste Tribunal;
9.5. autorizar, desde logo, a cobrança judicial da dívida, nos termos do art. 28, inciso II, da Lei 8.443/1992, caso não atendidas as notificações;
9.6. considerar graves as irregularidades cometidas e, com fulcro no art. 60 da Lei 8.443/1992, inabilitar a Sra. Tereza Cristina de Freitas Alves, por 8 (oito) anos, para o exercício de cargo em comissão ou função de confiança no âmbito da Administração Pública;
9.7. enviar cópia do Acórdão à Procuradoria da República no Estado do RN, nos termos do § 3º do art. 16 da Lei 8.443/1992, c/c o § 7º do art. 209 do Regimento Interno do TCU, para adoção das medidas cabíveis; e
9.8. enviar cópia do Acórdão ao Comando Militar do Nordeste e à responsável, para ciência;
9.9. informar à Procuradoria da República no Estado do RN, ao Comando Militar do Nordeste e à responsável que a presente deliberação, acompanhada do Relatório e do Voto que a fundamenta, está disponível para a consulta no endereço www.tcu.gov.br/acordaos, além de esclarecer que, caso requerido, o TCU poderá fornecer sem custos as correspondentes cópias, de forma impressa;
9.10. informar à Procuradoria da República no Estado do RN que, nos termos do parágrafo único do art. 62 da Resolução TCU 259/2014, os procuradores e membros do Ministério Público credenciados nesta Corte podem acessar os presentes autos de forma eletrônica e automática, ressalvados apenas os casos de eventuais peças classificadas como sigilosas, as quais requerem solicitação formal.

Tomada de contas especial instaurada em razão do recebimento indevido de pensão, após a cessação dos direitos remuneratórios, ocorrida com o advento do óbito da beneficiária.

Base Administrativa da Guarnição de Natal.

3. Interessados/Responsáveis:
3.1. Interessado: Base Administrativa da Guarnição de Natal (CNPJ 09.565.307/0001-04).
3.2. Responsável: Tereza Cristina de Freitas Alves (CPF XXX.687.484-XX).

13.1. Ministros presentes: Bruno Dantas (na Presidência), Walton Alencar Rodrigues, Benjamin Zymler, Aroldo Cedraz (Relator), Vital do Rêgo e Jorge Oliveira.
13.2. Ministros-Substitutos convocados: Marcos Bemquerer Costa e Weder de Oliveira.

PRU-5

TEREZA CRISTINA DE FREITAS ALVES

AROLDO CEDRAZ

Trata-se de Tomada de Contas Especial instaurada pela Base Administrativa da Guarnição de Natal, em desfavor de Tereza Cristina de Freitas Alves, uma vez que a responsável recebeu indevidamente recursos de pensão, no período de agosto de 2016 a junho de 2020, após a cessação dos direitos remuneratórios, ocorrida com o advento do óbito da beneficiária, Sra. Estelita Freitas de Oliveira, ocorrido em 21/7/2016.
2.	Transcrevo a seguir, a instrução lavrada no âmbito da Secretaria de Controle Externo de Tomada de Contas Especial (Peça 52) , cujas conclusões contaram com a anuência do corpo dirigente daquela unidade técnica (Peças 53 e 54) , bem como do Ministério Público junto ao TCU (Peça 55) :
"[...] HISTÓRICO
Em 5/2/2021, com fundamento na IN/TCU 71/2012, alterada pela IN/TCU 76/2016 e DN/TCU 155/2016, o dirigente da instituição Base Administrativa da Guarnição de Natal autorizou a instauração da tomada de contas especial (peça 2) . O processo foi registrado no sistema e-TCE com o número 3015/2020.
O fundamento para a instauração da Tomada de Contas Especial, conforme consignado na matriz de responsabilização elaborada pelo tomador de contas, foi a constatação da seguinte irregularidade: 
Relativos a dano ao erário causado por pagamentos recebidos pela Senhora TEREZA CRISTINA DE FREITAS ALVES, representante legal da Sra ESTELITA FREITAS DE OLIVEIRA, pensionista do ex-combatente do Exército Brasileiro, cujo valor original é superior a R$ 100.000,00, bem como já ultrapassou 180 dias sem que a responsável adotasse providências para sanar o dano.
A responsável arrolada na fase interna foi devidamente comunicada e, diante da ausência de justificativas suficientes para elidir a irregularidade e da não devolução dos recursos, instaurou-se a tomada de contas especial.
No relatório (peça 31) , o tomador de contas concluiu que o prejuízo importaria no valor original de R$ 480.812,82, imputando-se a responsabilidade a Tereza Cristina de Freitas Alves, na condição de beneficiário. 
Em 31/3/2021, a Centro de Controle Interno do Exército emitiu o relatório de auditoria (peça 33) , em concordância com o relatório do tomador de contas. O certificado de auditoria e o parecer do dirigente do órgão de controle interno concluíram pela irregularidade das presentes contas (peças 34 e 35) .
Em 31/3/2021, o ministro responsável pela área atestou haver tomado conhecimento das conclusões contidas no relatório e certificado de auditoria, bem como do parecer conclusivo do dirigente do órgão de controle interno, manifestando-se pela irregularidade das contas, e determinou o encaminhamento do processo ao Tribunal de Contas da União (peça 36) .
Na instrução inicial (peça 39) , analisando-se os documentos nos autos, concluiu-se pela necessidade de realização de citação para a seguinte irregularidade:
8.1	Irregularidade 1: apropriação indevida de recursos de pensão, no período de agosto/2016 a junho/2020, paga pelo Exército após cessação dos direitos remuneratórios, ocorrida com o advento do óbito da beneficiária, Sra. Estelita Freitas de Oliveira, ocorrido em 21 de julho de 2016.
Evidências da irregularidade: documentos técnicos presentes nas peças 3, 5, 9, 10, 11, 18, 19, 20, 21, 22 e 27.
8.1.2	Normas infringidas: artigo 53 do Ato das Disposições Constitucionais Transitórias da CF 1988, arts. 251 e 314 do Código Penal Militar, arts. 876, 884 e 927 da Lei 10.406/2002.
8.2	Débito relacionado à responsável Tereza Cristina de Freitas Alves (CPF: XXX.687.484-XX) :
	Data Original
	Valor (R$) 

	31/08/2016
	7.399,37

	30/09/2016
	7.399,37

	31/10/2016
	7.399,37

	30/11/2016
	11.340,06

	31/12/2016
	7.399,37

	31/01/2017
	7.847,39

	28/02/2017
	7.847,39

	31/03/2017
	7.837,05

	30/04/2017
	7.837,05

	31/05/2017
	7.837,05

	30/06/2017
	11.807,48

	31/07/2017
	7.837,05

	31/08/2017
	7.837,05

	30/09/2017
	7.837,05

	31/10/2017
	7.837,05

	30/11/2017
	11.807,49

	31/12/2017
	7.837,05

	31/01/2018
	8.321,86

	28/02/2018
	8.321,86

	31/03/2018
	8.320,93

	30/04/2018
	8.320,93

	31/05/2018
	8.320,93

	30/06/2018
	12.534,72

	31/07/2018
	8.320,93

	31/08/2018
	8.320,93

	30/09/2018
	8.320,93

	31/10/2018
	8.320,93

	30/11/2018
	12.534,72

	31/12/2018
	8.320,93

	31/01/2019
	8.804,49

	28/02/2019
	8.804,49

	31/03/2019
	8.799,10

	30/04/2019
	8.799,10

	31/05/2019
	8.799,10

	30/06/2019
	13.255,65

	31/07/2019
	8.799,10

	31/08/2019
	8.799,10

	30/09/2019
	8.799,10

	31/10/2019
	8.799,10

	30/11/2019
	13.255,65

	31/12/2019
	8.799,10

	31/01/2020
	8.799,10

	28/02/2020
	8.799,10

	31/03/2020
	8.318,48

	30/04/2020
	7.895,11

	31/05/2020
	7.895,11

	30/06/2020
	12.351,66

8.2.1	Cofre Credor: Tesouro Nacional.
8.2.2	Responsável: Tereza Cristina de Freitas Alves (CPF: XXX.687.484-XX) 
8.2.2.1	Conduta: não comunicar ao órgão instituidor o falecimento da pensionista; fraudar a prova de vida, mediante apresentação de documentação inidônea (certidão de interdição) ; e apropriar-se dos recursos pagos indevidamente a título de pensão.
8.2.2.2	Nexo de causalidade: ao não comunicar o óbito do pensionista e fraudar a prova de vida, a responsável possibilitou o pagamento indevido da pensão. E, ao se apropriar dos recursos da pensão, o responsável provocou dano ao erário.
8.2.2.3	Culpabilidade: não há excludentes de ilicitude, de culpabilidade e de punibilidade; é razoável supor que a responsável tinha consciência da ilicitude de sua conduta; era exigível conduta diversa da praticada, qual seja, comunicar o óbito da pensionista, não fraudar a prova de vida e não se apropriar ilegalmente dos recursos da pensão.
Encaminhamento: citação. 
Em cumprimento ao pronunciamento da unidade (peça 41) , foi efetuada citação da responsável, nos moldes adiante:
 Tereza Cristina de Freitas Alves - promovida a citação da responsável, conforme delineado adiante:
	Comunicação: Ofício 29609/2022 - Seproc (peça 45) 
Data da Expedição: 20/6/2022
Data da Ciência: 20/7/2022 (peça 48) 
Nome Recebedor: Eduardo Oliveira Nulinari
Observação: Ofício enviado para o endereço da responsável, conforme pesquisa na Internet (peça 44) .
	
	Comunicação: Ofício 29608/2022 - Seproc (peça 46) 
Data da Expedição: 20/6/2022
Data da Ciência: não houve (Mudou-se) (peça 50) 
Observação: Ofício enviado para o endereço da responsável, conforme pesquisa na base de dados no sistema Renach (peça 43) .
	
	Comunicação: Ofício 29607/2022 - Seproc (peça 47) 
Data da Expedição: 20/6/2022
Data da Ciência: 21/7/2022 (peça 49) 
Nome Recebedor: Edson Luiz
Observação: Ofício enviado para o endereço da responsável, conforme pesquisa na base de dados da Receita Federal do Brasil (peça 42) .
Fim do prazo para a defesa: 5/8/2022
	
Conforme Despacho de Conclusão das Comunicações Processuais (peça 51) , as providências inerentes às comunicações processuais foram concluídas.
Transcorrido o prazo regimental, a responsável Conceição Aparecida Perez permaneceu silente, devendo ser considerada revel, nos termos do art. 12, § 3º, da Lei 8.443/1992.
ANÁLISE DOS PRESSUPOSTOS DE PROCEDIBILIDADE DA IN/TCU 71/2012
Avaliação de Viabilidade do Exercício do Contraditório e Ampla Defesa
	Verifica-se que não houve o transcurso de mais de dez anos desde o fato gerador sem que tenha havido a notificação da responsável pela autoridade administrativa federal competente (art. 6º, inciso II, c/c art. 19 da IN/TCU 71/2012, modificada pela IN/TCU 76/2016) , uma vez que o fato gerador da irregularidade sancionada ocorreu em 3/2/2021, e a responsável foi notificada sobre a irregularidade pela autoridade administrativa competente conforme abaixo:
13.1	Tereza Cristina de Freitas Alves, por meio do edital acostado à peça 5, publicado em 6/11/2021.
Valor de Constituição da TCE 	
	Verifica-se, ainda, que o valor original do débito, cujo fato gerador ocorreu após 1/1/2017, é de R$ 480.812,82, portanto superior ao limite mínimo de R$ 100.000,00, na forma estabelecida conforme os arts. 6º, inciso I, e 19 da IN/TCU 71/2012, modificada pela IN/TCU 76/2016. 
OUTROS PROCESSOS/DÉBITOS NOS SISTEMAS DO TCU COM OS MESMOS RESPONSÁVEIS
	Informa-se que não foi encontrado débito imputável à responsável em outros processos no Tribunal.
	A tomada de contas especial está, assim, devidamente constituída e em condição de ser instruída.
EXAME TÉCNICO			
	Preliminarmente, cumpre tecer breves considerações sobre a forma como são realizadas as comunicações processuais no TCU. A esse respeito, destacam-se o art. 179, do Regimento Interno do TCU (Resolução 155, de 4/12/2002) e o art. 4º, inciso III, § 1º, da Resolução TCU 170, de 30 de junho de 2004, in verbis:
Art. 179. A citação, a audiência ou a notificação, bem como a comunicação de diligência, farse-ão:
I - mediante ciência da parte, efetivada por servidor designado, por meio eletrônico, fac-símile, telegrama ou qualquer outra forma, desde que fique confirmada inequivocamente a entrega da comunicação ao destinatário;
II - mediante carta registrada, com aviso de recebimento que comprove a entrega no endereço do destinatário;
III - por edital publicado no Diário Oficial da União, quando o seu destinatário não for localizado
 (...) 
Art. 3º As comunicações serão dirigidas ao responsável, ou ao interessado, ou ao dirigente de órgão ou entidade, ou ao representante legal ou ao procurador constituído nos autos, com poderes expressos no mandato para esse fim, por meio de:
I - correio eletrônico, fac-símile ou telegrama;
II - servidor designado;
III - carta registrada, com aviso de recebimento;
IV - edital publicado no Diário Oficial da União, quando o seu destinatário não for localizado, nas hipóteses em que seja necessário o exercício de defesa.
Art. 4º. Consideram-se entregues as comunicações:
I - efetivadas conforme disposto nos incisos I e II do artigo anterior, mediante confirmação da ciência do destinatário;
II - realizadas na forma prevista no inciso III do artigo anterior, com o retorno do aviso de recebimento, entregue comprovadamente no endereço do destinatário;
III - na data de publicação do edital no Diário Oficial da União, quando realizadas na forma prevista no inciso IV do artigo anterior.
§ 1º O endereço do destinatário deverá ser previamente confirmado mediante consulta aos sistemas disponíveis ao Tribunal ou a outros meios de informação, a qual deverá ser juntada ao respectivo processo.
 (...) 
	Bem se vê, portanto, que a validade da citação via postal não depende de que o aviso de recebimento seja assinado pelo próprio destinatário da comunicação, o que dispensa, no caso em tela, a entrega do AR em "mãos próprias". A exigência da norma é no sentido de o Tribunal verificar se a correspondência foi entregue no endereço correto, residindo aqui a necessidade de certeza inequívoca. 
	Não é outra a orientação da jurisprudência do TCU, conforme se verifica dos julgados a seguir transcritos:
São válidas as comunicações processuais entregues, mediante carta registrada, no endereço correto do responsável, não havendo necessidade de que o recebimento seja feito por ele próprio (Acórdão 3648/2013-TCU-Segunda Câmara, Relator José Jorge) ;
É prescindível a entrega pessoal das comunicações pelo TCU, razão pela qual não há necessidade de que o aviso de recebimento seja assinado pelo próprio destinatário. Entregandose a correspondência no endereço correto do destinatário, presume-se o recebimento da citação. (Acórdão 1019/2008-TCU-Plenário, Relator Benjamin Zymler) ;
As comunicações do TCU, inclusive as citações, deverão ser realizadas mediante Aviso de Recebimento - AR, via Empresa Brasileira de Correios e Telégrafos, bastando para sua validade que se demonstre que a correspondência foi entregue no endereço correto. (Acórdão 1526/2007-TCU-Plenário, Relator Aroldo Cedraz) .
A validade do critério de comunicação processual do TCU foi referendada pelo Supremo Tribunal Federal, nos termos do julgamento do MS-AgR 25.816/DF, por meio do qual se afirmou a desnecessidade da ciência pessoal do interessado, entendendo-se suficiente a comprovação da entrega do "AR" no endereço do destinatário:
Ementa: agravo regimental. Mandado de segurança. Desnecessidade de intimação pessoal das decisões do tribunal de contas da união. art. 179 do regimento interno do TCU. Intimação do ato impugnado por carta registrada, iniciado o prazo do art. 18 da lei nº 1.533/51 da data constante do aviso de recebimento. Decadência reconhecida. Agravo improvido.
O envio de carta registrada com aviso de recebimento está expressamente enumerado entre os meios de comunicação de que dispõe o Tribunal de Contas da União para proceder às suas intimações.
O inciso II do art. 179 do Regimento Interno do TCU é claro ao exigir apenas a comprovação da entrega no endereço do destinatário, bastando o aviso de recebimento simples. 
Da revelia da responsável Tereza Cristina de Freitas Alves
No caso vertente, a citação da responsável (Tereza Cristina de Freitas Alves) se deu em endereços provenientes de pesquisas de endereços realizadas pelo TCU (vide parágrafos acima) . A entrega dos ofícios citatórios nesses endereços ficou comprovada conforme detalhamento a seguir:
Conceição Aparecida Perez, ofício 29607/2022 - Seproc (peça 47) , origem no sistema da Receita Federal; ofício 29609/2022 - Seproc (peça 45) , origem em pesquisas realizadas na Internet.
Nos processos do TCU, a revelia não leva à presunção de que seriam verdadeiras todas as imputações levantadas contra os responsáveis, diferentemente do que ocorre no processo civil, em que a revelia do réu opera a presunção da verdade dos fatos narrados pelo autor (Acórdão 1009/2018-TCU-Plenário, Relator Bruno Dantas; 2369/2013-TCU-Plenário, Relator Benjamin Zymler e 2449/2013-TCU-Plenário, Relator Benjamin Zymler) . Dessa forma, a avaliação da responsabilidade do agente não pode prescindir da prova existente no processo ou para ele carreada. 
Ao não apresentar sua defesa, a responsável deixou de produzir prova da regular aplicação dos recursos sob sua responsabilidade, em afronta às normas que impõem aos gestores públicos a obrigação legal de, sempre que demandados pelos órgãos de controle, apresentar os documentos que demonstrem a correta utilização das verbas públicas, a exemplo do contido no art. 93 do Decreto-Lei 200/1967: "Quem quer que utilize dinheiros públicos terá de justificar seu bom e regular emprego na conformidade das leis, regulamentos e normas emanadas das autoridades administrativas competentes." 
Mesmo as alegações de defesa não sendo apresentadas, considerando o princípio da verdade real que rege esta Corte, procurou-se buscar, em manifestações da responsável na fase interna desta Tomada de Contas Especial, se havia algum argumento que pudesse ser aproveitado a seu favor. 
	Os elementos que compõem a fase interna não elidem as irregularidades apontadas.
De acordo com o art. 71, inciso, II, segunda parte, da Constituição Federal/1988, o TCU julgará as contas de qualquer pessoa física ou jurídica, pública ou privada, que der causa a perda, extravio ou outra irregularidade de que resulte prejuízo ao erário público. Por sua vez, nos termos dos arts. 876, 884 e 927 da Lei 10.406/2002, todo aquele que recebeu o que não lhe era devido fica obrigado a restituir. No caso em tela, conforme apontado no Relatório de IPM de peça 20, ao ter deixado de tomar as providências necessárias ao registro do óbito da Pensionista Estelita Freitas de Oliveira, a Sra. Tereza Cristina de Freitas Alves agiu de forma dolosa para obtenção de vantagem ilícita, uma vez que, valendo-se da condição de curadora, atestou falsamente a prova de vida, por ocasião da apresentação anual, no período de 2017 a 2019, e deixou de informar o óbito para fins de exclusão do benefício. Além disso, apropriou-se da pensão paga indevidamente pela União, devendo, consequentemente, responder pelo dano apurado.
Em se tratando de processo em que a parte interessada não se manifestou acerca das irregularidades imputadas, não há elementos para que se possa efetivamente aferir e reconhecer a ocorrência de boa-fé na conduta da responsável, podendo este Tribunal, desde logo, proferir o julgamento de mérito pela irregularidade das contas, conforme os termos dos §§ 2º e 6º do art. 202 do Regimento Interno do TCU. (Acórdão 2064/2011-TCU-Primeira Câmara (Relator Ubiratan Aguiar) , 6.182/2011-TCU-1ª Câmara (Relator Weber de Oliveira) , 4.072/2010-TCU-1ª Câmara (Relator Valmir Campelo) , 1.189/2009-TCU-1ª Câmara (Relator Marcos Bemquerer) , 731/2008-TCU-Plenário (Relator Aroldo Cedraz) .
Dessa forma, a responsável Tereza Cristina de Freitas Alves deve ser considerada revel, nos termos do art. 12, § 3º, da Lei 8.443/1992, devendo as contas serem julgadas irregulares, condenando-a ao débito apurado e aplicando-lhe a multa prevista no art. 57 da Lei 8.443/1992.
Prescrição da Pretensão Punitiva
	Vale ressaltar que a pretensão punitiva do TCU, conforme Acórdão 1441/2016-TCU-Plenário, Relator Benjamin Zymler, que uniformizou a jurisprudência acerca dessa questão, subordina-se ao prazo geral de prescrição indicado no art. 205 do Código Civil, que é de dez anos, contado da data de ocorrência da irregularidade sancionada, nos termos do art. 189 do Código Civil, sendo este prazo interrompido pelo ato que ordenar a citação, a audiência ou a oitiva da responsável.
No caso em exame, não ocorreu a prescrição, uma vez que a irregularidade sancionada ocorreu em junho de 2020, e o ato de ordenação da citação ocorreu em 21/7/2022. 
CONCLUSÃO
	Em face da análise promovida na seção "Exame Técnico", verifica-se que a responsável Tereza Cristina de Freitas Alves não logrou comprovar a boa e regular aplicação dos recursos; instada a se manifestar, optou pelo silêncio, configurando a revelia, nos termos do § 3º, do art. 12, da Lei 8.443/1992. Ademais, inexistem nos autos elementos que demonstrem a boa-fé da responsável ou a ocorrência de outras excludentes de culpabilidade.
Verifica-se também que não houve a prescrição da pretensão punitiva, conforme análise já realizada.
	Tendo em vista que não constam dos autos elementos que permitam reconhecer a boa-fé da responsável, sugere-se que as suas contas sejam julgadas irregulares, nos termos do art. 202, § 6º, do Regimento Interno do TCU, com a imputação do débito atualizado monetariamente e acrescido de juros de mora, nos termos do art. 202, § 1º do Regimento Interno do TCU, descontado o valor eventualmente recolhido, com a aplicação da multa prevista no art. 57 da Lei 8.443/1992. Perante a gravidade da irregularidade, propõe-se, ainda, aplicação da sanção prevista no art. 60 da mesma Lei 8.443/1992.
PROPOSTA DE ENCAMINHAMENTO
	Diante do exposto, submetemos os autos à consideração superior, propondo ao Tribunal:
considerar revel a responsável Tereza Cristina de Freitas Alves (CPF: XXX.687.484-XX) , para todos os efeitos, dando-se prosseguimento ao processo, com fulcro no art. 12, § 3º, da Lei 8.443/1992; 
julgar irregulares, nos termos dos arts. 1º, inciso I, 16, inciso III, alínea d, da Lei 8.443/1992, c/c os arts. 19 e 23, inciso III, da mesma Lei, as contas da responsável Tereza Cristina de Freitas Alves (CPF: XXX.687.484-XX) , condenando-a ao pagamento das importâncias a seguir especificadas, atualizadas monetariamente e acrescidas dos juros de mora, calculadas a partir das datas discriminadas até a data da efetiva quitação do débito, fixando-lhe o prazo de quinze dias, para que comprove, perante o Tribunal, o recolhimento das referidas quantias aos cofres do Tesouro Nacional, nos termos do art. 23, inciso III, alínea "a", da citada lei, c/c o art. 214, inciso III, alínea "a", do Regimento Interno do TCU.  
		Débitos relacionados à Sra. Tereza Cristina de Freitas Alves (CPF: XXX.687.484-XX) :
	Data de ocorrência
	Valor histórico (R$) 

	31/08/2016
	7.399,37

	30/09/2016
	7.399,37

	31/10/2016
	7.399,37

	30/11/2016
	11.340,06

	31/12/2016
	7.399,37

	31/01/2017
	7.847,39

	28/02/2017
	7.847,39

	31/03/2017
	7.837,05

	30/04/2017
	7.837,05

	31/05/2017
	7.837,05

	30/06/2017
	11.807,48

	31/07/2017
	7.837,05

	31/08/2017
	7.837,05

	30/09/2017
	7.837,05

	31/10/2017
	7.837,05

	30/11/2017
	11.807,49

	31/12/2017
	7.837,05

	31/01/2018
	8.321,86

	28/02/2018
	8.321,86

	31/03/2018
	8.320,93

	30/04/2018
	8.320,93

	31/05/2018
	8.320,93

	30/06/2018
	12.534,72

	31/07/2018
	8.320,93

	31/08/2018
	8.320,93

	30/09/2018
	8.320,93

	31/10/2018
	8.320,93

	30/11/2018
	12.534,72

	31/12/2018
	8.320,93

	31/01/2019
	8.804,49

	28/02/2019
	8.804,49

	31/03/2019
	8.799,10

	30/04/2019
	8.799,10

	31/05/2019
	8.799,10

	30/06/2019
	13.255,65

	31/07/2019
	8.799,10

	31/08/2019
	8.799,10

	30/09/2019
	8.799,10

	31/10/2019
	8.799,10

	30/11/2019
	13.255,65

	31/12/2019
	8.799,10

	31/01/2020
	8.799,10

	28/02/2020
	8.799,10

	31/03/2020
	8.318,48

	30/04/2020
	7.895,11

	31/05/2020
	7.895,11

	30/06/2020
	12.351,66

Valor atualizado do débito (com juros) em 19/9/2022: R$ 522.350,22.
aplicar à responsável Tereza Cristina de Freitas Alves (CPF: XXX.687.484-XX) a multa prevista no art. 57 da Lei 8.443/1992 c/c o art. 267 do Regimento Interno do TCU, fixando-lhe o prazo de quinze dias, a contar da notificação, para que comprove, perante o Tribunal (art. 214, III, alínea "a", do Regimento Interno do TCU) , o recolhimento da dívida aos cofres do Tesouro Nacional, atualizada monetariamente desde a data do acórdão proferido por este Tribunal até a data do efetivo recolhimento, se paga após o vencimento, na forma da legislação em vigor;
	autorizar, desde logo, a cobrança judicial das dívidas, caso não atendida a notificação, na forma do disposto no art. 28, inciso II, da Lei 8.443/1992;
autorizar também, desde logo, se requerido, com fundamento no art. 26, da Lei 8.443, de 1992, c/c o art. 217, §1º do Regimento Interno do TCU, o parcelamento da dívida em até 36 parcelas, incidindo, sobre cada parcela, corrigida monetariamente, os correspondentes acréscimos legais, fixando-lhe o prazo de quinze dias, a contar do recebimento da notificação, para comprovar, perante o Tribunal, o recolhimento da primeira parcela, e de trinta dias, a contar da parcela anterior, para comprovar os recolhimentos das demais parcelas, devendo incidir, sobre cada valor mensal, atualizado monetariamente, os juros de mora devidos, no caso do débito, na forma prevista na legislação em vigor, alertando a responsável de que a falta de comprovação do recolhimento de qualquer parcela importará o vencimento antecipado do saldo devedor, nos termos do § 2º do art. 217 do Regimento Interno deste Tribunal; 
considerar graves as irregularidades cometidas e, com fulcro no art. 60 da Lei 8.443/1992, inabilitar a Sra. Tereza Cristina de Freitas Alves (CPF: XXX.687.484-XX) , por oito anos, para o exercício de cargo em comissão ou função de confiança no âmbito da Administração Pública;
enviar cópia do Acórdão a ser prolatado à Procuradoria da República no Estado do RN, nos termos do § 3º do art. 16 da Lei 8.443/1992, c/c o § 7º do art. 209 do Regimento Interno do TCU, para adoção das medidas cabíveis; e
enviar cópia do Acórdão que vier a ser proferido ao Comando Militar do Nordeste e à responsável, para ciência;
informar à Procuradoria da República no Estado do RN, ao Comando Militar do Nordeste e à responsável que a presente deliberação, acompanhada do Relatório e do Voto que a fundamenta, está disponível para a consulta no endereço www.tcu.gov.br/acordaos, além de esclarecer que, caso requerido, o TCU poderá fornecer sem custos as correspondentes cópias, de forma impressa; e
informar à Procuradoria da República no Estado do RN que, nos termos do parágrafo único do art. 62 da Resolução TCU 259/2014, os procuradores e membros do Ministério Público credenciados nesta Corte podem acessar os presentes autos de forma eletrônica e automática, ressalvados apenas os casos de eventuais peças classificadas como sigilosas, as quais requerem solicitação formal.
	É o Relatório.

não há

Procurador Marinus Eduardo De Vries Marsico.

TOMADA DE CONTAS ESPECIAL. BASE ADMINISTRATIVA DA GUARNIÇÃO DE NATAL. APROPRIAÇÃO INDEVIDA DE RECURSOS DE PENSÃO, APÓS CESSAÇÃO DOS DIREITOS REMUNERATÓRIOS, OCORRIDA COM O ADVENTO DO ÓBITO DA BENEFICIÁRIA. CITAÇÃO VÁLIDA. REVELIA. AUSÊNCIA DE BOA FÉ. CONTAS IRREGULARES. DÉBITO. MULTA. INABILITAÇÃO PARA OCUPAÇÃO DE CARGO EM COMISSÃO OU FUNÇÃO DE CONFIANÇA. COMUNICAÇÕES.

TOMADA DE CONTAS ESPECIAL (TCE)

Secretaria de Controle Externo de Tomada de Contas Especial (SecexTCE).

Aprecia-se, nesta oportunidade, Tomada de Contas Especial (TCE) instaurada pela Base Administrativa da Guarnição de Natal, em desfavor de Tereza Cristina de Freitas Alves, uma vez que a responsável recebeu indevidamente recursos de pensão, no período de agosto de 2016 a junho de 2020, após a cessação dos direitos remuneratórios, ocorrida com o advento do óbito da beneficiária, Sra. Estelita Freitas de Oliveira, sucedido em 21/7/2016.
2.	A responsável arrolada na fase interna da TCE foi devidamente comunicada e, diante da ausência de justificativas suficientes para elidir a irregularidade e da não devolução dos recursos, foi instaurada a Tomada de Contas Especial.
3.	No Relatório (Peça 31) , o tomador de contas concluiu que o prejuízo importaria no valor original de R$ 480.812,82, imputando-se responsabilidade a Tereza Cristina de Freitas Alves, na condição de beneficiária.
4.	Em 31/3/2021, a Centro de Controle Interno do Exército emitiu o relatório de auditoria (Peça 33) , em concordância com o relatório do tomador de contas. O certificado de auditoria e o parecer do dirigente do órgão de controle interno concluíram pela irregularidade das presentes contas (Peças 34 e 35) . O ministro responsável pela área atestou haver tomado conhecimento das conclusões contidas no relatório e certificado de auditoria, bem como do parecer conclusivo do dirigente do órgão de controle interno, manifestando-se pela irregularidade das contas (Peça 36) .
5.	No âmbito deste Tribunal, regularmente citada (Peça 45) , a responsável não apresentou defesa, deixando de produzir prova da regular aplicação dos recursos sob sua responsabilidade, em afronta às normas que impõem aos gestores a obrigação legal de demonstrar a correta utilização das verbas públicas, e nem recolheu o débito, devendo ser considerada revel, nos termos do art. 12, § 3º, da Lei 8.443/1992.
6.	A SecexTCU, em face da análise promovida na seção "Exame Técnico", observou não existirem, nos autos, elementos que demonstrem a boa-fé da responsável ou a ocorrência de outras excludentes de culpabilidade. Verificou, também, que não houve a prescrição da pretensão punitiva, conforme análise realizada.
7.	Assim, sugere que as contas da responsável sejam julgadas irregulares, com a imputação do débito e da multa prevista no art. 57 da Lei 8.443/1992 e, por considerar graves as irregularidades cometidas, com fulcro no art. 60 da mesma Lei, propõe a inabilitação da Sra. Tereza Cristina de Freitas Alves para o exercício de cargo em comissão ou função de confiança no âmbito da Administração Pública.
8.	O Ministério Público junto a este Tribunal, à Peça 55, manifesta-se de acordo com a proposta da unidade técnica.
9.	Anuo às conclusões e encaminhamentos propostos pela SecexTCE, os quais contaram também com a concordância do Ministério Público junto a este Tribunal, cujos fundamentos adoto como minhas razões de decidir, sem prejuízo dos breves comentários que faço a seguir.
10.	Apesar de, no âmbito desta Corte de Contas, a revelia não levar à presunção de que seriam verdadeiras todas as imputações levantadas contra os responsáveis, diferentemente do que ocorre no processo civil, em que a revelia do réu opera a presunção da verdade dos fatos narrados pelo autor (Acórdão 1009/2018-TCU-Plenário, Relator Min. Bruno Dantas; 2369/2013 - TCU -Plenário, Relator Min. Benjamin Zymler e 2449/2013 - TCU - Plenário, Relator Min. Benjamin Zymler) , os resultados dos trabalhos obtidos na fase interna desta TCE demonstram que houve por parte da responsável apropriação indevida de recursos de pensão, no período de agosto/2016 a junho/2020, paga pelo Exército após cessação dos direitos remuneratórios, ocorrida com o advento do óbito da beneficiária, Sra. Estelita Freitas de Oliveira, sucedido em 21 de julho de 2016. 
11.	Ao não apresentar defesa nesta etapa processual, a responsável deixou de esclarecer os possíveis motivos ou excludentes das mencionadas irregularidades. Não existem, portanto, elementos hábeis para que se possa reconhecer a ocorrência de boa-fé na conduta da responsável, devendo este Tribunal proferir o julgamento pela irregularidade das contas, com a imputação do débito apurado nos autos.
12.	Considero adequado, aplicar à Sra. Tereza Cristina de Freitas Alves, a multa positivada no art. 57, da Lei Orgânica deste Tribunal, cujo valor fixo em R$ 52.000,00.
13.	Por considerar graves as irregularidades cometidas pela responsável, entendo adequado, também, aplicar-lhe a pena de inabilitação para o exercício de cargo em comissão ou função de confiança no âmbito da Administração Pública, com fulcro no art. 60 da Lei 8.443/1992, cujo prazo fixo em 8 anos.
14.	Cabe registrar, no que tange à ocorrência da prescrição das pretensões punitiva e ressarcitória que deve ser adotado o entendimento preconizado na nova Resolução-TCU 344 de 11/10/2022. Segundo o normativo, as pretensões punitiva e de ressarcimento prescrevem em cinco anos, contados do termo inicial. O art. 5º da resolução descreve as causas interruptivas da prescrição, tais como, a citação ou qualquer ato inequívoco para apuração do fato.
15.	No caso em análise, a apropriação indevida de recursos de pensão, ocorreu no período de 31/8/2016 a 30/6/2020, paga pelo Exército após cessação dos direitos remuneratórios, ocorrida com o advento do óbito da beneficiária, Sra. Estelita Freitas de Oliveira, em 21/7/2016 (Evidências da irregularidade: documentos técnicos presentes nas Peças 3, 5, 9, 10, 11, 18, 19, 20, 21, 22 e 27.) . O processo de TCE foi autuado pelo Ministério do Exército, Base Administrativa de Natal, em 6/11/2020 (Peça 1) .
16.	A Sra. Tereza Cristina de Freitas Alves, foi notificada da instauração da TCE e para recolhimento do valor do débito em 6/11/2020 (Peça 5) , não apresentando justificativa, conforme certificado em 10/12/2020 (Peça 7) . Foi novamente notificada para recolher o valor do dano em 15/12/2020 (Notificação 2 - TCE 3015/2020/160342 - B Adm Gu Natal, Peça 12) .
17.	O Relatório do tomador de contas (Peça 31) , Relatório de Auditoria da TCE (Peça 33) , Certificado de Auditoria (Peça 34) , o Parecer do órgão de controle interno (Peça 35) e o Pronunciamento do ministro de estado (Peça 36) , atestam a tempestividade da adoção das medidas administrativas e da instauração e desenvolvimento da TCE.
18.	No âmbito desta Corte de Contas, foram realizados instrução e pareceres de Peças 37 a 9, citação da responsável (Ofício 29609/2022-TCU/Seproc, de Peça 45) , nova instrução e pareceres da SecexTCE (Peças da 53 e 55) e parecer do MPTCU (Peça55) . Com isso, percebe-se claramente a ocorrência de diversos atos inequívocos para apuração do fato, além das citações, que configuraram a interrupção da prescrição.
19.	Pelos elementos acima enunciados, verifico que não houve no presente caso a prescrição quinquenal das pretensões punitiva e ressarcitória, à luz do previsto nos arts. 2º, 4º e 5º da Resolução -TCU 344/2022, nem mesmo a prescrição intercorrente de que trata o art. 8º, §§ 1º e 2º, da referida norma.
	Ante o exposto, VOTO por que este Tribunal adote a minuta de Acórdão que trago à apreciação deste Colegiado.
TCU, Sala das Sessões, em 1 de novembro de 2022.
AROLDO CEDRAZ 
Relator